【裁判字號】    97,上易,2049
【裁判日期】    980625
【裁判案由】    業務侵占
【裁判全文】
臺灣高等法院臺中分院刑事判決        97年度上易字第2049號
上  訴  人
即  被  告  戊○○
選任辯護人  林松虎律師
            吳淑芬律師
上列上訴人因業務侵占案件，不服臺灣臺中地方法院96年度易字
第4811號中華民國97年9月5日第一審判決（起訴案號：臺灣臺中
地方法院檢察署 95年度偵字第23838號），提起上訴，本院判決
如下：
    主  文
上訴駁回。
    犯罪事實
一、戊○○與甲○○、乙○○三人於民國九十四年十月間共同合
    夥投資在大陸地區經營事業，由戊○○負責處理該合夥事業
    在大陸地區之經營及收款等事宜，為從事業務之人。緣位於
    大陸地區之「昆山明輝堂皮件有限公司」（下稱明輝堂公司
    ）基於與戊○○、甲○○及乙○○等三人合夥關係之業務往
    來，須支付佣金人民幣十一萬七千二百五十元予戊○○、甲○○及乙○○之合夥事業，並約定由戊○○在大陸地區先行
    代收，而戊○○竟基於意圖為自己不法所有之單一犯意，利
    用代收上開佣金之機會，要求明輝堂公司將上開佣金匯入戊○○向中國建設銀行晉江分行所申設帳號第0000000
    000000000000號（下稱晉江分行帳戶，起訴書
    誤載為第0000000000000000000號）之
    個人帳戶內，而明輝堂公司遂於九十五年八月七日，在大陸
    地區支付人民幣一萬元現金並匯款人民幣六萬一千五百元予
    戊○○，並陸續於九十五年八月八日及同年月十七日各匯款
    人民幣三萬一千一百五十元及一萬四千六百元至戊○○上開
    晉江分行帳戶以支付上開佣金，惟戊○○取得明輝堂公司支
    付予合夥關係之佣金人民幣共十一萬七千二百五十元後，竟
    以變易持有為己有之意思，僅支付人民幣二萬元予合夥關係
    ，而將其業務上陸續收取所持有之上開佣金差額人民幣九萬
    七千二百五十元予以侵吞入己。
二、案經甲○○及乙○○訴由臺灣臺中地方法院檢察署檢察官偵
    查起訴。
    理    由
一、按被告以外之人（包括證人、告訴人等）於審判外之陳述雖
    不符刑事訴訟法第一五九條之一至之四等四條之規定，而經
    當事人於審判程序同意作為證據，法院審酌該言詞陳述或書
    面陳述作成時之情況，認為適當者，亦得為證據；當事人、
    代理人或辯護人於法院調查證據時，知有刑事訴訟法第一百
    五十九條第一項不得為證據之情形，而未於言詞辯論終結前
    聲明異議者，視為有前項之同意，刑事訴訟法第一百五十九
    條之五定有明文。立法意旨在於傳聞證據未經當事人之反對
    詰問予以核實，原則上先予排除。惟若當事人已放棄反對詰
    問權，於審判程序中表明同意該等傳聞證據可作為證據；或
    於言詞辯論終結前未聲明異議，基於尊重當事人對傳聞證據
    之處分權，及證據資料愈豐富，愈有助於真實發見之理念，
    且強化言詞辯論主義，使訴訟程序得以順暢進行，上開傳聞
    證據亦均具有證據能力。本案全部卷證所涵括之供述證據及
    非供述證據，本院審理時予以提示並告以要旨，各經檢察官
    、被告、辯護人等表示意見，當事人已知上述筆錄乃傳聞證
    據，均未於言詞辯論終結前對該等證據內容異議，本院審酌
    上開證據作成時，並無人情施壓或干擾，亦無不當取供之情
    形，認為以之作為本案之證據亦屬適當，是該等證據自均具
    有證據能力，合先敘明。
二、訊據上訴人即被告陳櫻娟（下稱被告）固坦承確有向明輝堂
    公司收取上開佣金，且除人民幣二萬元外之其餘佣金未交予
    告訴人甲○○等情不諱；惟矢口否認有何業務侵占之犯行，
    辯稱：上開佣金之收取係伊基於私人關係以合夥公司名義與
    明輝堂公司所定合約，給付二萬元人民幣係基於借牌關係的
    正常酬庸，所收款項既非合夥關係所有，自無業務侵占之可
    言，又被告收取之佣金均用於合夥業務，且合夥債務亦有以
    被告私人款項支應代墊者，合夥亦積欠伊薪資粗估約新台幣
    八十萬元，是縱上開佣金未交還合夥帳戶，亦非侵占云云。
    經查：
（一）被告與告訴人甲○○、乙○○簽立合夥契約，負責處理該
      合夥關係在大陸地區所經營之合夥事務，為從事業務之人
      ，且被告確有向明輝堂公司收取上開佣金，而該等款項係
      合夥事業與明輝堂公司訂立合約後可取得之業務往來款項
      ，並非被告私人與明輝堂公司間之交易所得等情，業經被
      告於偵查中供承：「（問：關於告訴人說侵占明輝堂公司
      支付給合夥關係之佣金十萬多元之人民幣，有何意見？）
      明輝堂公司實際上匯三筆。…匯款到我的戶頭。…我匯一
      萬元到公司（指合夥）的戶頭內，我在公司的帳冊上記載
      說收到一萬元人民幣《指九十五年八月二十三日所匯，不
      包括九十五年八月七日明輝堂公司所交付之人民幣一萬元
      現金》。」（詳見九十六年三月十五日九十五年度偵字第
      二三八三八號卷二偵訊筆錄第一四三頁以下）、「昆山明
      輝堂公司實際上支付我十一萬七千二百五十元人民幣，…
      我實際上付了二萬元給公司，餘款有部分被我使用。」（
      詳見九十六年五月二十二日九十五年度偵字第二三八三八
      號卷二偵訊筆錄第一五六頁）、「（問：有無向昆山明輝
      堂皮件有限公司收取百分之十的佣金，卻只支付百分之五
      《應為人民幣二萬元之誤》的佣金給合夥？）是，我是向
      明輝堂皮件有限公司收取百分之十的佣金，我只支付百分
      之五《應為人民幣二萬元之誤》的佣金給合夥，另外的…
      我拿來私用」（詳見九十六年八月十日九十五年度偵字第
      二三八三八號卷二偵訊筆錄第一六０頁以下）等語在卷，
      且與告訴人甲○○所為指述互核相符，復有合夥契約書（
      附於偵查案卷卷一第七至八頁）貨款明細表、中國建設銀
      行存款憑條、中國農民銀行蘇州分行客戶終端業務憑證、
      電匯憑證及結算業務申請書等（附於偵查案卷卷一第三九
      頁至四三頁）附卷足參，又被告確有以公帳請領上開業務
      往來之交通費、餐費、電話費等費用，亦有九十五年七月
      之日記及銀行帳存卷可稽（附於偵查案卷卷一第四九頁）
      ，雖該日記及銀行帳有少部分記載非屬被告本人之支出，
      然此並不影響被告確有以公帳請領上開業務往來費用之事
      實。因此被告事後於法院審理中辯稱上開佣金係伊私人以
      合夥名義與明輝堂公司所定合約後可取得之私人款項，所
      收款項非合夥關係所有，給付二萬元人民幣係基於借牌關
      係的正常酬庸云云，即非可取，否則被告蓋無將該等私人
      款項另行存入合夥帳戶並記入合夥公司日記及銀行帳內之
      理。
（二）至被告雖另以上情置辯。然查，被告收取上開佣金後，僅
      曾匯款二萬元至合夥關係帳戶，並記入合夥日記帳內，其
      餘款項則未交予告訴人甲○○及乙○○，而全遭被告侵吞
      入己等情，既據告訴人甲○○迭次指述甚詳，且有被告向
      中國建設銀行福建省分行申設取得帳號第0000000
      000000000000號帳戶之收支紀錄、日記及銀
      行帳、告訴人寄發之存證信函及被告寄發予告訴人載明要
      求告訴人支付薪資酬勞八十萬元及代墊辦公費二萬元，始
      歸還其餘款項之存證信函（附於偵查案卷卷一第五一頁、
      第五四頁至第五八頁、第六二至第六四頁）附卷可稽，當
      非無憑。況參以被告前於偵查中多次供陳：「我並沒有以
      我的財產替合夥事業代墊任何款項。」（詳見九十五年十
      一月二十三日九十五年度偵字第二三八三八號卷二偵訊筆
      錄第十頁）、「（問：九十五年六月間有無向大陸的「昆
      山明輝堂皮件有限公司」取得百分之十的佣金人民幣十一
      萬七千二百五十元《提示告訴狀第三九頁》？）有，該公
      司分三筆匯款匯到我戶頭，總共匯款十萬多人民幣。總共
      匯款十萬七千二百五十元到我戶頭，我去香港買樣本花掉
      二萬元左右，我把佣金用在公司的支出上約四萬元人民幣
      ，有二萬元是放在公司當做週轉金，另外剩下的四萬元左
      右被我用掉了，我付了約一萬元佣金給大陸的公司入帳。
      （提示告訴狀第五十頁銀行帳，問：這是否你在大陸製作
      的？）當時我是製作說收到明輝堂公司一萬元佣金，且我
      有附存摺影本為證，故明輝堂公司實際支付我十一萬七千
      二百五十元的人民幣，我在九十五年八月二十三日有再付
      一萬元給合夥（告訴狀第五四頁、第五五頁），故我實際
      上付了二萬元給公司，餘款有部分被我使用，有部分我是
      用在公司的支出上，我自己約使用了四萬元的人民幣。（
      問：告訴人告你侵占九萬七千二百五十元的人民幣，你有
      何意見？）我已將二萬元人民幣付款給公司了，該二萬元
      已被公司支出掉了，所剩四萬元人民幣是用來買公司的樣
      品，另外公司的週轉金用掉一萬元人民幣，但我沒記帳，
      還有餘款約四萬元我將它當成我在大陸的生活開銷，公司
      的帳冊也沒記載該十一萬七千二百五十元是如何使用，我
      提供給告訴人的資料就只有記載明輝堂公司匯款二萬元到
      公司的戶頭。」（詳見九十六年五月二十二日九十五年度
      偵字第二三八三八號卷二偵訊筆錄第一五五頁以下）、「
      （問：有無向明輝堂公司收取百分之十的佣金，卻只支付
      部分佣金給合夥？）有，我是向明輝堂公司收取百分之十
      的佣金，我只有支付部分佣金給合夥，另外的佣金有一部
      分我拿來私用，一部分的錢我則是去百貨公司買樣本鞋，
      因為公司都沒有付我費用，我就將部分佣金拿來用掉。（
      問：百分之十的佣金是何人與何人談出來的？）是我與明
      輝堂公司的負賣人談出來的，但是告訴人不知道佣金比例
      是多少（詳見九十六年八月十日九十五年度偵字第二三八
      三八號卷二偵訊筆錄第一六０頁以下）等情，佐之告訴人
      甲○○於偵查中指陳：「合夥關係在大陸的帳冊是由被告
      在大陸管理製作。被告製作完成後，會寄回臺灣。被告在
      每個月開始之前，會寄隔月的預估表到臺灣，說下個月會
      用到多少錢，臺灣就依照預估表所算出的數目寄到大陸，
      依照被告從大陸寄回來帳冊，被告根本就沒有主動替合夥
      自掏腰包代墊款項的情形。」等語（詳見偵查案卷卷二第
      九頁以下），並有佣金明細存卷足證（附於偵查案卷卷一
      第四八頁），則不僅可見被告曾自承伊收取之上開佣金確
      有部分不詳金額已供己私用完盡，而未用於合夥事業之支
      出，且未曾以私人款項代墊任何合夥業務所生債務無疑，
      復堪見被告自始就伊已交予合夥關係之二萬元以外之其餘
      款項究竟用於何處，前後所述顯非一致，甚與被告事後於
      法院審理辯稱所得其餘佣金全數用於合夥業務仍不足，伊
      尚有以私人款項代墊合夥債務等情節互相違悖，且未曾提
      出任何收取佣金後之相關支出憑證以實其說，亦未將該等
      為合夥支出之公帳細目記載在伊所製作用以向告訴人報帳
      及請款之日記及銀行帳中，顯違常理。準此，益徵告訴人
      甲○○及乙○○等人指述之情節，洵堪採信，而被告以前
      開情詞置辯，顯屬矯飾卸責之詞，無足憑信。至被告於本
      院審理時請求傳訊證人丁○○（大陸人士），欲證明被告
      有為合夥事業代墊貸款及押金等情，惟該證人經本院合法
      通知而未到庭，本院認縱被告有為合夥事業代墊款項，惟
      被告全然未告知告訴人二人有關代墊及收受人民幣共十一
      萬七千二百五十元佣金之事實，即無法解免被告收受明輝
      堂公司佣金後，僅支付人民幣二萬元予合夥關係，而將佣
      金差額人民幣九萬七千二百五十元侵吞入己之事實，故本
      院認無再傳訊證人丁○○到庭作證之必要，併此敘明。
（三）再被告之辯護人雖另辯稱：被告向明輝堂公司收取佣金後
      ，縱有業務侵占之情，然不論被告收受及侵占上開佣金之
      行為地均在大陸地區，非在中華民國領域內，自不得以中
      華民國刑法予以處罰云云。惟按中華民國憲法第四條明文
      ：「中華民國領土，依其固有之疆域，非經國民大會之決
      議，不得變更之。」而國民大會在憲法增修條文公布施行
      前，亦未曾為變更領土之決議。又中華民國憲法增修條文
      第十一條復規定：「自由地區與大陸地區間人民權利義務
      關係及其他事務之處理，得以法律為特別之規定。」且臺
      灣地區與大陸地區人民關係條例第二條第二款更指明：「
      大陸地區：指台灣地區以外之中華民國領土。」揭示大陸
      地區仍屬我中華民國之領土；該條例第七十五條復規定：
      「在大陸地區或在大陸船艦、航空器內犯罪，雖在大陸地
      區曾受處罰，仍得依法處斷。但得免其刑之全部或一部之
      執行。」據此，大陸地區現在雖因事實上之障礙為我國主
      權所不及，但在大陸地區犯罪，仍應受我國法律之處罰，
      即明示大陸地區猶屬我國領域，並未對其放棄主權（參照
      最高法院八十九年度台非字第九四號判決意旨）。是本件
      被告被訴在大陸晉江市犯有刑法第三百三十六條第二項之
      業務侵占罪嫌，即為在中華民國領域內犯罪，自應適用中
      華民國法律論處無疑，而被告之辯護人以上情置辯，自有
      誤認，併予說明。綜上，本案事證已臻明確，被告上開犯
      行，堪予認定。
三、被告陳櫻娟係告訴人甲○○等人所成立合夥關係之合夥人，
    負責處理合夥事業在大陸地區之經營及收款等事宜，為從事
    業務之人。是核被告所為，係犯刑法第三百三十六條第二項
    之業務侵占罪。被告利用執行同一業務之機會，先後將所收
    取之上開款項侵占入己，顯係基於同一業務侵占之犯意下所
    為之接續行為，應僅論以一罪。原審審理結果，認被告犯上
    開之罪，適用刑法第三百三十六條第二項、第四十一條第一
    項前段，刑法施行法第一條之一，中華民國九十六年罪犯減
    刑條例第二條第一項第三款、第七條、第九條等規定，並審
    酌被告前於八十年間亦有犯侵占罪之前科，素行非佳，又犯
    本案之動機、手段、目的，其侵占之費用及所生危害非微，
    又其犯罪後不僅矯飾犯行，且迄今均未曾表示與告訴人和解
    之意，顯然不具悔意，其犯罪後態度不佳等一切情狀，量處
    有期徒刑一年。又敘明被告犯罪之時間，係在九十六年四月
    二十四日以前，所犯符合中華民國九十六年罪犯減刑條例所
    定之減刑條件，應依該減刑條例第二條第一項第三款之規定
    ，減其宣告刑二分之一，並依該條例第九條之規定，諭知易
    科罰金之折算標準。經核原審判決上開認事用法並無違誤，
    量刑亦稱妥適。被告上訴意旨仍執前詞否認犯行，並無理由
    ，其上訴應予駁回。
據上論結，應依刑事訴訟法第三百六十八條，判決如主文。
本案經檢察官丙○○到庭執行職務。
中    華    民    國    98    年    6     月    25    日
          刑事第八庭    審判長法  官  羅  得  村
                              法  官  劉  榮  服
                              法  官  張  靜  琪
上列正本證明與原本無異。
不得上訴。
                              書記官  陳  俞  豪
中    華    民    國    98    年    6     月    25    日


司法院資訊處製作；財團法人民間司法改革基金會備份。
